臺灣高等法院臺中分院刑事判決　　　　93年度上訴字第1755號
上　訴　人　臺灣臺中地方法院檢察署檢察官
被　　　告　乙○○
選任辯護人　魏朝煥律師
上列上訴人因被告偽造文書案件，不服臺灣臺中地方法院92年度
訴字第1538號，中華民國93年9月17日上一審判決（起訴案號：
臺灣臺中地方法院檢察署91年度調偵字第271號，91年度偵字第
13605，92年度偵字第2727號），提起上訴，本院判決如下：
    主  文
上訴駁回。
    理  由
一、公訴意旨略以：(一)、緣被告乙○○係土地登記專業代理人，
    於民國八十二年二月間，依案外人即建商壬○○之指示，及
    受告訴人辛○○（涉嫌共同偽造文書部份，業經檢察官不起
    訴處分確定）、丙○○二人與被害人即其妻辰○○及被害人
    甲○○（該二人涉嫌共同偽造文書部份，業經檢察官為不起
    訴處分確定）等四人之委任，代為辦理渠等四人所分別共有
    （重測前）臺中縣太平市○○○段一之五七號土地（告訴人
    辛○○應有部分四十八分之二十四，告訴人丙○○應有部分
    四十八分之九，被害人辰○○應有部分四十八分之五，被害
    人甲○○應有部分四十八分之十）之分割登記事務，而於八
    十二年三月一日，將上開一之五七地號土地，分割為如附表
    貳所示之五十筆地號土地（該五十筆土地仍由該四人以上開
    應有部分比例，繼續保持分別共有），並於同年三月二十六
    日完成登記。隨即於八十二年六月二十日，將上開五十筆土
    地中之四十三筆土地以共有物分割為登記名義，分別歸由如
    附表貳土地所有人欄所示之人單獨所有，並於同年九月十日
    完成登記。其餘七筆土地則仍由該四人以上開應有部分比例
    ，繼續保持分別共有（即如附表二編號一、八、十二、十三
    、二二、四八、五十所示之土地）。(二)、詎被告明知告訴人
    辛○○、丙○○二人及被害人辰○○與不知情之被害人丁○○、陳麗嬰及丑○○等三人（該三人涉嫌共同偽造文書部分
    ，業經檢察官為不起訴處分確定）間，實際上並無土地買賣
    之關係，為履行歷來承包建商移轉土地予被害人丁○○、陳
    麗嬰及丑○○等三人之義務，並配合房屋建物走向，使土地
    與地上建物所有權人合一，竟基於盜用印章、偽造私文書、
    行使偽造私文書及使公務員登載不實之概括犯意，於同日（
    八十二年六月二十日），逾越告訴人辛○○、丙○○二人及
    被害人辰○○之授權範圍，連續盜用告訴人辛○○、丙○○
    二人及被害人辰○○委任其代為辦理分割交換土地登記，使
    房屋所有權人與坐落基地所有權人合一時，所交付予其之印
    鑑，多次偽造土地登記申請書、土地買賣所有權移轉契約書
    等文件，並將該等偽造之私文書行使交付予臺中縣霧峰地政
    事務所，憑以將如附表貳編號八、十二、十三、二二所示之
    由告訴人辛○○、丙○○二人及被害人辰○○、甲○○二人
    依上開應有部分比例所共有之同段一之二八六、一之二九○
    、一之二九一、一之三○地號等四筆土地，以買賣為登記原
    因，分別移轉予被害人陳麗嬰（取得一之二八六地號土地）
    、丁○○（取得一之二九○、一之二九一地號土地）及丑○○（取得一之三○○地號土地）等三人單獨所有。復於八十
    三年二月二十日，以同一手法，將如附表貳編號五十所示之
    由告訴人辛○○、丙○○二人及被害人辰○○、甲○○二人
    以上開應有部分比例所共有之同段一之三○五地號土地，以
    買賣為登記原因，移轉予不知情之告訴人戊○○（已歿）、
    己○○二人分別共有（應有部分各二分之一），致使職司地
    政管理之公務員，於同年四月二十九日，將上開不實之土地
    登記原因，登載於職務上所掌之土地登記簿及土地登記謄本
    上，完成登記，足以生損害於地政機關對於土地登記事項之
    正確性，及告訴人辛○○、丙○○二人暨被害人辰○○、甲○○、陳麗嬰、丁○○及丑○○等五人。(三)、被告承前同一
    概括犯意，於八十二年三月一日，受告訴人戊○○、己○○
    二人之委任及建商壬○○之指示，辦理該二人所分別共有之
    同段第一之九號土地（應有部分各二分之一）分割登記事宜
    ，乃於八十二年三月一日，將上開土地分割為如附表壹所示
    之七筆土地，由告訴人戊○○、己○○二人繼續以上開應有
    部分比例分別共有，並於同年月二十五日完成登記。詎被告
    明知告訴人辛○○、丙○○二人及被害人辰○○與告訴人戊○○、己○○二人，實際上並無土地買賣之關係，竟為履行
    承包建商移轉土地所有權予告訴人辛○○之義務，並配合房
    屋建物走向，使土地與地上建物所有權人合一，於八十三年
    二月二十日，逾越告訴人辛○○、丙○○、戊○○及己○○
    等四人及被害人辰○○之授權範圍，連續盜用該五人為委任
    其代為辦理分割交換土地登記，使房屋所有權人與坐落基地
    所有權人合一時，所交付予其之印鑑，多次偽造土地登記申
    請書、土地買賣所有權移轉契約書，並將該等偽造之私文書
    ，行使交付臺中縣霧峰地政事務所，憑以將告訴人戊○○、
    己○○二人分別共有如附表壹編號一、二、四、五、七所示
    之五筆土地，以買賣為登記原因，移轉登記予告訴人辛○○
    單獨所有。另將告訴人戊○○、己○○二人分別共有如附表
    壹編號三所示之土地，以買賣為登記原因，移轉登記予被害
    人辰○○單獨所有，致使職司地政管理之公務員，將此不實
    之土地登記原因，登載於職務上所掌之土地登記簿及土地登
    記謄本上，足以生損害於地政機關對於土地登記事項之正確
    性，及告訴人辛○○、丙○○、戊○○及己○○等四人與被
    害人辰○○。(四)、因認被告涉犯有刑法第二百十六條、第二
    百十條行使偽造私文書與同法第二百十四條使公務員登載不
    實等罪嫌云云。
二、按犯罪事實應依證據認定之，無證據不得認定犯罪事實；又
    案件不能證明被告犯罪者，應諭知無罪之判決，刑事訴訟法
    第一百五十四條第二項、第三百零一條第一項分別定有明文
    。再者，認定不利於被告之事實，須依積極證據，苟積極證
    據不足為不利於被告事實之認定時，即應為有利於被告之認
    定，更不必有何有利之證據；又認定犯罪事實所憑之證據，
    雖不以直接證據為限，間接證據亦包括在內；然無論直接或
    間接證據，其為訴訟上之證明，須於通常一般之人均不致於
    有所懷疑，而得確信其為真實之程度者，始得據之為有罪之
    認定，業分經最高法院三十年上字第八一六號、七十六年臺
    上字第四九八六號著有判例。
三、公訴人認被告涉有上開犯行，無非係以：被告自承上開各土
    地買賣契約當事人間實際上並無買賣之關係，只是用此方式
    便宜行事，方便移轉。以買賣方式移轉土地亦係其主意，而
    未經具體授權等情，告訴人丙○○、辛○○及戊○○等三人
    之指訴，證人即代甲○○處理土地之寅○之證述，及上開土
    地之土地登記簿、土地分割契約書、地籍圖謄本、土地買賣
    所有權移轉契約書及土地登記謄本等文件等情為據。
四、訊據被告固不否認曾於上揭時地，於土地登記申請書上列名
    為告訴人等之受任人，辦理上開土地之分割、共有物分割及
    買賣之登記事務之事實，但堅詞否認有何偽造文書之犯行，
    並以其辦理上開土地之分割、共有物分割及買賣之登記之所
    有文件，均係由告訴人等親自蓋章，其並無盜用印章。且所
    代為辦理之上開登記並未逾告訴人等之授權範圍，當初係以
    上開土地分割為單獨所有，並與座落在上開土地上之四十八
    棟建物所有權人合一，並預留空地及巷道出入（仍保持分別
    共有）。在上開土地上，因告訴人丙○○僅有八棟房屋所有
    權，故僅分配八筆基地所有權予告訴人丙○○，而告訴人辛○○因有二十五棟房屋所有權，故分配二十五筆基地所有權
    予告訴人辛○○。至於案外人丁○○、陳麗嬰及丑○○等三
    人，因各有一棟、二棟及一棟之房屋所有權，但並非該共有
    土地之共有人，故無法直接以共有物分割為登記原因，直接
    分得坐落基地之單獨所有權，乃變通以買賣為登記為原因，
    各分配一筆、二筆及一筆之基地所有權予該三人等語。另告
    訴人戊○○、己○○二人因共有一棟房屋所有權，故僅分配
    一筆基地（二筆地號，即如附表壹編號六、如附表貳編號五
    十所示之土地）所有權予該二人分別共有。又告訴人戊○○
    、己○○二人於六十七年十二月二十七日，已將上開一之九
    地號土地（未辦理所有權移轉登記），與上開一之五七地號
    土地（已辦理所有權移轉登記），一同出賣予案外人黎傳將
    、癸○○及陳福順等三人，供該三人與案外人建商蔡明銀，
    合建房屋。買賣訂金部分已由告訴人戊○○、己○○二人收
    取，雙方約定：待房屋建造完成後，案外人癸○○須於分配
    一棟房屋及基地所有權予告訴人戊○○、己○○二人。故其
    以買賣為登記原因，辦理上開所有權移轉登記手續，並未逾
    越當初告訴人等及被害人等之授權範圍，自亦無偽造文書犯
    行等語。
五、經查：
  (一)被告曾於上揭時地，１、先依案外人即建商壬○○之指示，
    在土地登記申請文件上列名為告訴人辛○○、丙○○二人及
    辰○○、甲○○二人之受任人，而辦理渠等四人所分別共有
    上開一之五七號土地之分割登記事務，將該土地分割為如附
    表貳所示之五十筆地號土地，並由該四人繼續保持分別共有
    。２、再將上開五十筆土地以共有物分割之名義，分別歸由
    如附表貳土地所有人欄所示之人單獨所有，或仍由該四人以
    上開應有部分比例，繼續保持分別共有（即如編號一、八、
    十二、十三、二二、四八、五十所示之七筆土地）。在為共
    有物分割之同時，將如附表貳編號八、十二、十三、二二所
    示之由告訴人辛○○、丙○○二人及辰○○、甲○○二人依
    上開應有部分比例所共有之同段一之二八六、一之二九○、
    一之二九一、一之三○地號等四筆土地，以買賣為登記原因
    ，分別移轉予陳麗嬰、丁○○及丑○○等三人單獨所有。３
    、又將如附表貳編號五十所示之由告訴人辛○○、丙○○二
    人及辰○○、甲○○二人以上開應有部分比例所共有之同段
    一之三○五地號土地，以買賣為登記原因，移轉予戊○○、
    己○○二人分別共有（應有部分各二分之一）。４、另將告
    訴人戊○○、己○○所分別共有之上開一之九地號土地分割
    為如附表壹所示之七筆土地，並由告訴人戊○○、己○○二
    人繼續保持分別共有。之後，再將告訴人戊○○、己○○二
    人分別共有如附表壹編號一、二、四、五、七所示之五筆土
    地，以買賣為登記原因，移轉登記為告訴人辛○○單獨所有
    。另將告訴人戊○○、己○○二人分別共有如附表壹編號三
    所示之土地，以買賣為登記原因，移轉登記予辰○○單獨所
    有等情，已為被告所自承，並為告訴人等及被害人等所不爭
    執，復有外放證物（一）、（二）、（三）卷所附之土地登
    記聲請書、土地買賣所有權移轉契約書、土地增值稅繳款書
    、地政規費徵收聯單、土地登記委託書、印鑑證明、戶口名
    簿、承諾書、土地登記簿、國民身分證、土地所有權狀、共
    有土地所有權分割契約書、同意書、建築改良物所有權狀、
    戶籍謄本、公證書、門牌證明書、地籍圖謄本、土地複丈結
    果通知、工程承建契約書、協議書、房屋基地位置圖、建築
    改良物登記簿、房屋讓渡合約書、使用執照、土地登記謄本
    等文件，及原審院卷（二）第第一○○頁至第二三四頁、原
    審卷（三）第九○頁所附之土地登記謄本及建物登記謄本可
    稽。
  (二)被告所述：在上開土地上，因告訴人丙○○僅有八棟房屋所
    有權，故僅分配八筆基地所有權予告訴人丙○○，而告訴人
    辛○○因有二十五棟房屋所有權，故分配二十五筆基地所有
    權予告訴人辛○○。至丁○○、陳麗嬰及丑○○等三人，因
    各有一棟、二棟、一棟之房屋所有權，故亦各分配一筆、二
    筆及一筆之基地所有權予該三人等語。另告訴人戊○○、己○○二人因共有一棟房屋所有權（未辦理保存登記，建照名
    義人為案外人即告訴人戊○○之母林江金池），故僅分配一
    筆基地所有權（如附表壹編號六、附表貳編號五十所示之二
    筆土地）予該二人分別共有等情，就上該丙○○、辛○○、
    丁○○、陳麗嬰、丑○○、戊○○、己○○各自擁有之房屋
    數量已為告訴人等四人，及丁○○、陳麗嬰及丑○○三人所
    不爭執（參原審卷（二）第五五頁至第六二頁準備程序筆錄
    、原審卷（三）第一二頁至第三二頁、第四二頁、第四六頁
    審判筆錄），並有地籍圖謄本、房屋位置圖、建照執照、戶
    籍謄本、使用執照附於原審卷（一）第六六頁至第七四頁可
    參。
  (三)被告所述：告訴人戊○○、己○○二人已於六十七年十二月
    二十七日，將上開一之九地號土地（未辦理所有權移轉登記
    ），與上開一之五七地號土地（已辦理所有權移轉登記），
    一同出賣予案外人黎傳將、癸○○及陳福順等三人，供該三
    人與案外人建商蔡明銀，合建房屋，且買賣訂金部分已由告
    訴人戊○○、己○○二人收取，雙方約定：房屋建造完成後
    ，建商須於分配一棟房屋及基地所有權予告訴人戊○○、己○○二人等情，核與證人癸○○、黎傳將及證人即告訴人己○○等三人分別於九十三年七月二十三日原審法院審理時之
    結述（參原審卷（三）第三三頁至第四六頁）相符，並有告
    訴代理人庚○○所提由案外人癸○○出具之切結書一紙附於
    原審院卷（三）第五五頁可稽。
  (四)基上等情，堪認本案被告與告訴人等間之爭點主要為：被告
    列名為土地登記申請文件上之受任人辦理上開分割，共有物
    分割及買賣等登記事務，究竟有無逾越原授權範圍（丁○○
    、陳麗嬰、丑○○則未爭執被告有逾越當初之授權），而屬
    盜用告訴人等之印鑑章，致有公訴人所指之偽造文書犯行？
    就此一爭點，分述如次：
１、告訴人辛○○之相關事務係由證人子○○代為處理，彼僅為
  　土地之登記名義人，且該二人已對本案無所爭執。告訴人辛○○當初係因告訴人丙○○對被告與該二人，一併提出告訴
    ，而告訴人辛○○及證人子○○認應由被告負責，告訴人辛○○始亦對被告提出告訴，該二人並非認被告有何逾越該二
    人當初授權之範圍等情，業據告訴人辛○○及證人子○○分
    別陳述及證述在卷（參原審卷（二）第六一頁、第六二頁、
    第六四頁、原審卷（三）第二二頁）。
２、告訴人丙○○於本院具狀稱伊委託被告辦理土地分割事宜，
    被告違背委託任務云云，然查本案土地登記申請書上固列告
    訴人丙○○為委任人，由被告擔任受任人辦理土地分割等登
    記，然刑法第三百四十二條背信罪之「為他人處理事務」，
    應係實質上有委任關係存在者始足該當，不能以土地登記申
    請書上形式上列為為「委任人」或「受任人」，即逕認告訴
    人與被告間存有委任關係，類此合建案件，亦多係由建商與
    土地所有人訂約言明合建後之土地分割事宜，再由建商委任
    代書辦理分割之，委任關係僅存於建商與代書之間，分割詳
    情亦係由建商向代書言明，有無違背委託任務，亦應係取決
    於建商與代書間之約定，除土地所有人另有與代書約定或言
    明，否則縱分割後之結果未如土地委建人預期，亦不能逕認
    代書即有背信犯行，告訴人丙○○本人於原審稱「（八十二
    年六月時，有無委託被告乙○○辦理分割事宜？）不是我委
    託的，是子○○與及辛○○，辛○○打電話給我說有人要分
    割了，要我過去子○○家裏」、「（是否認識乙○○？）不
    認識，以前我也沒有見過他。」，顯然被告並非受告訴人丙○○直接委託辦理土地登記，被告於原審即明確陳述，「（
    何人要你辦的）是建商壬○○」、「過戶登記的錢是壬○○
    付的」（原審卷第五十五頁、五十六頁），所述與由建商委
    任代書辦理登記之社會常情相符，雖子○○於原審表示係伊
    與辛○○共同委任被告，與被告所述係壬○○委任不符，然
    仍可認定告訴人丙○○與被告間並無何實質委任關係存在，
    縱被告曾書具土地登記申請文件交告訴人丙○○蓋章，亦係
    履行伊與壬○○或子○○、辛○○間之委任契約，不能因此
    逕認與告訴人丙○○即有委任關係存在，告訴人丙○○於原
    審及本院固堅稱伊所分別共有上開一之五七地號土地之應有
    部分係四十八分之九，分割後不應僅分得八筆基地所有權，
    而應分得九筆基地所有權。另告訴人辛○○就上開一之五七
    地號土地之應有部分僅為四十八分之二十四，分割後不應分
    得二十五筆基地所有權，始對被告提出偽造文書之告訴云云
    ，然告訴人丙○○從未舉證證明於辦理本件土地登記時曾對
    被告言明伊應分得四十八分之九，於原審法院稱「地主我都
    不認識，，，共有土地被蓋房子給別人住我也不清楚」、「
    是壬○○說缺錢，叫我買，．．．我不知道壬○○在做什麼
    ，我對他不了解」、「八十三年時是辛○○叫我要去蓋章，
    我認為是要分割，當時都沒有看申請書跟公契約，他們說要
    分割，我就蓋章」，顯然告訴人丙○○對財務處理可謂極為
    輕忽草率，本案僅因辛○○通知即到場蓋章，伊實不可能向
    被告言及伊個人應分得之持分範圍為何，被告與告訴人丙○○間既實質委任關係，告訴人丙○○亦無法舉證證明曾與被
    告為任何約定或為任何具體指示，告訴人丙○○如認伊現蒙
    受損失，亦應屬伊與辛○○或壬○○間之糾紛，應與被告無
    關，且本院認當初被告受任辦理分割上開一之五七地號土地
    之目的，乃係使房屋所有權人與基地所有權人合一，則告訴
    人丙○○既然僅有八棟房屋所有權，被告即就該八棟房屋所
    坐落之土地辦理所有權登記為告訴人丙○○所有，告訴人辛○○既有二十五棟房屋所有權，被告即就該二十五棟房屋所
    坐落之土地辦理所有權登記為告訴人辛○○所有，否則被告
    勢必將無法達成使房屋與基地所有權人合一之分割目的。至
    於告訴人丙○○僅購買八棟房屋所有權（原審卷第五十八頁
    ），土地應有部分卻有四十八分之九，二者縱認未盡合致，
    緣由並非被告造成，告訴人丙○○如因此受有損失，該損失
    如何處理應非被告所能置喙，況上開一之五七地號土地分割
    後，係分割為五十筆土地（如附表貳編號一、四十九之二筆
    土地，未分割為單獨所有，而係繼續保持分別共有，供作空
    地及通行巷道使用），而非四十八筆土地，自無法按告訴人
    丙○○之原應有部分四十八之九，而分割予告訴人丙○○九
    筆基地之單獨所有權甚明。
３、告訴人戊○○（已歿）於警詢及偵查中指述：當初並未出賣
    上開一之九地號土地，僅有出賣一之五七地號土地（已辦理
    所有權移轉登記）。係遭證人癸○○詐騙要代為辦理一之九
    地號土地之門牌號碼，始交付證人癸○○國民身分證影本、
    戶口名簿、印鑑、印鑑證明等資料。但並未委託被告代為辦
    理一之九地號土地之分割登記及買賣登記等語（參九十一年
    度偵字第一三六○五號偵查卷第一一頁、第一二頁、第一○
    二頁、九十一年度偵字第一六四八號偵查卷第九四頁、第二
    ○二頁）。惟告訴人戊○○上開指述，除與被告所述該等登
    記文件均係由告訴人戊○○、己○○二人所親自蓋用印鑑章
    等語不符外，亦與證人癸○○、己○○二人於原審法院九十
    三年七月二十三日審理時之結述（參本院卷（三）第第三三
    頁至第四二頁）有所歧異。告訴人戊○○既陳明係遭癸○○
    詐騙，自難認必與被告有關，且衡以常情，倘告訴人戊○○
    上開指述屬實，則該一之九地號土地既未與相鄰一之五七地
    號土地一併出賣，則為何告訴人戊○○對於建商占用該筆土
    地，並將該筆土地與相鄰之一之五七地號土地合併利用，供
    建築房屋共計四十八棟之事實，長期間均未提出任何異議（
    參原審卷（一）第六六頁至第六八頁之地籍圖謄本及房屋位
    置圖所標示之四十八棟房屋所占用之基地與保留巷道及空地
    之位置）？且直至九十一年間，經告訴人丙○○對被告提出
    偽造文書之告訴，由檢察官傳喚到庭作證後，始一併對被告
    提出偽造文書之告訴？復由告訴代理人庚○○所提出附於原
    審法院卷（三）第五五頁之切結書所載，告訴人戊○○、己○○二人所出售之土地範圍係「一之五七地號等三筆土地（
    依證人癸○○所述，係指一之五七、一之九、及一之五八地
    號土地，參原審法院卷（三）第三三頁）」，顯非僅一之五
    七地號土地一筆，在在益徵告訴人戊○○上開指述應非屬實
    ，尚無可採。
４、告訴人代理人庚○○依該切結書所載意旨，指摘被告並未依
    該切結書之約定，交付一棟地坪含公共設施約二百坪之房屋
    及基地單獨所有權，而僅交付基地面積為九七．九七平方公
    尺及九五．○五平公尺之一棟房屋（參原審院卷（一）第六
    六頁之地籍圖謄本，原審卷（二）第第一○七頁、原審院卷
    （三）第九○頁之土地登記簿謄本）。惟該切結書係證人癸○○與告訴人戊○○所簽立，非屬被告所簽立，故縱事後告
    訴人戊○○、己○○二人未取得一棟地坪含公共設施約二百
    坪之房屋及基地單獨所有權，仍屬告訴人戊○○、己○○二
    人與證人癸○○間之契約債務不履行之民事糾葛，尚難憑此
    即率認被告有何偽造文書之犯行。
５、告訴代理人庚○○另指述：被告於八十二年三月一日，將一
    之九地號土地分割為如附表壹所示之七筆土地，由告訴人戊○○、己○○二人繼續保持分別共有。該次之土地分割登記
    申請書上，原先雖蓋用告訴人戊○○之印鑑章，但之後卻又
    將之劃叉，改蓋用另一枚告訴人戊○○之印章（非屬印鑑章
    ），至告訴人己○○部分則係蓋用告訴人己○○之印鑑章（
    參外放證物卷（一）第九六頁至第一○一頁），而認被告涉
    有偽造文書之犯行云云。惟該次分割登記僅係將一筆一之九
    地號土地，分割為如附表壹所示之七筆地號土地，所有權人
    及應有部分比例均未變動（即仍由告訴人戊○○、己○○二
    人以應有部分各二分之一比例，繼續保持分別共有），故依
    地政機關之規定，申請人並無庸蓋用印鑑章及提出印鑑證明
    （參外放證物卷（一）第九六頁土地分割登記申請書７附繳
    證件欄所載）。況辦理該次分割登記，尚須提出該一之九地
    號土地之土地所有權狀二份正本（參外放證物卷（一）第九
    六頁７附繳證件欄所載）。倘非由告訴人戊○○、己○○二
    人各提出一份（應有部分二分之一）該一之九地號之土地所
    有權狀予被告，憑資辦理，被告應無法順利代為完成該次分
    割登記。再者，證人即告訴人己○○於原審法院九十三年七
    月二十三日審理時，亦明確結稱：當初有提供印鑑章及印鑑
    證明及土地所有權狀，予告訴人戊○○，並由告訴人戊○○
    全權代為處理（參原審院卷（三）第三八頁）等語。是尚難
    徒以上開土地分割登記申請書上，原係先蓋用告訴人戊○○
    之印鑑章，之後又將之劃叉，改蓋用另一枚告訴人戊○○之
    印章（非屬印鑑章）等情，即率認被告有偽造文書之犯行。
６、告訴人丙○○固指述：當初告訴人辛○○配合「有償」塗銷
    一之五七地號土地之抵押權，致分得二十五筆基地單獨所有
    權（應有部分僅有四十八分之二十四，多分得一筆基地單獨
    所有權）。但彼當初係受被告及告訴人辛○○共同詐騙，而
    同意「無償」配合塗銷一之五七地號土地之抵押權，致僅分
    得八筆基地單獨所有權（應有部分四十八分之九），顯非公
    平。足見被告未依當初之授權範圍，代為辦理本件分割登記
    ，而有偽造文書之犯行云云（參原審法院卷（二）第八五頁
    至第九二頁刑事告訴補充理由狀）。然是否違反授權範圍，
    先決條件為辦理本案土地登記時是否真正有授權關係，如真
    有授權關係，亦應再審究當時與被告之約定如何，告訴人丙○○如於是時不聞不問，任憑他人指示被告如何辦理分割，
    自不能因於數年後發現或蒙受損失，即謂被告係違背委任事
    務，上開土地上係建有四十八棟房屋，且於分割後有五十七
    筆土地（即附表壹所示之七筆及附表貳所示之五十筆），在
    理論上已無法依上開應有部分比例分割土地。況告訴人丙○○僅有八棟房屋所有權，依房屋須與基地所有權人同一之分
    割原則，被告辦理該八棟房屋座落土地登記為告訴人丙○○
    所有，及就共用部分辦理共有登記即可，至於告訴人丙○○
    所述伊少分得一筆土地基地，辛○○多分得一筆土地之事，
    則應係告訴人丙○○與辛○○間之事，告訴人丙○○既於辦
    理登記時未向辛○○爭取該筆土地基地，亦未向被告言明伊
    應分得多少比例，被告豈能預知將生紛爭而主動介入之，再
    者，告訴人丙○○係大學肄業（參原院卷（三）第三二頁）
    ，於八十三年間，自被告處取得分割後之八棟房屋所坐落之
    土地所有權狀後，即已知悉上開分割結果。倘告訴人丙○○
    上開指述屬實，則當時理應立即向被告抗議：為何配合塗銷
    抵押權，只分得八筆土地（應有部分四十八分之九）？而非
    遲至九十一年間，得知告訴人辛○○亦配合塗銷抵押權，但
    卻可分得二十五筆土地（應有部分四十八分之二十四）後，
    始對被告提出偽造文書之告訴。至被告與告訴人辛○○是否
    有如告訴人丙○○所指述之「共同詐騙彼，致彼同意配合無
    償塗銷抵押權」之事實，亦非告訴人丙○○一人空言主張即
    可定罪。
(五)、告訴人丙○○固提出特約書一紙（本院卷一第一二六頁）稱
    伊應取得土地所有權二分之一云云，然該紙特約書係七十八
    年訂立，當事人為壬○○、徐哲雄（告訴人丙○○稱係其先
    生），特約書並未經被告簽名，難認與被告有關，亦無事證
    證明告訴人丙○○於登記時曾提出該紙特約書向被告表明伊
    應分得土地之二分之一，尚難以該紙特約書作為不利被告之
    事證，告訴人丙○○再提出被告與辛○○間之存證信函一紙
    稱被告曾向辛○○稱辛○○取得額超過告訴人丙○○損失額
    ，辛○○應返還云云，然本案土地分割早於八十三年間即已
    辦妥，告訴人丙○○於八十九年前均毫異議，登記既早已辦
    妥，被告實不可能於七年後（上該存證信函係九十年間所發
    ，詳本院卷一第一０七頁告訴狀記載）無端主動為告訴人丙○○索討土地，此無非係因告訴人丙○○向被告理論索賠，
    被告始發此存證信函以因應敷衍之，難以此存證信函回溯推
    認被告應負刑責。告訴人丙○○再具狀稱登記結果其減少應
    得土地355、288平方公尺，辛○○增加329、01平方公尺，
    是被告有背信犯意云云，然本案不能以告訴人丙○○分得土
    地或有減少即認被告有背信犯行，告訴人丙○○如於辦理土
    地登記時毫無意見，放任辛○○或壬○○處理，被告主觀上
    自係認各共有人間已達成協議，遂依辛○○或壬○○指示辦
    理之，不能因告訴人丙○○於數年後突稱伊少分得土地則擔
    負刑責。
(六)、此外，就公訴人所述被告係以買賣為登記原因，而完成上開
    使房屋所有權人與基地所有權人合一之分割手續，但實際上
    該等當事人間並無買賣關係，故被告涉有偽造文書之犯行一
    節。茲就此爭點，分述如次：
１、依現行土地登記之公定契約書格式計有十四種，其中有買賣
    、贈與、交換等之所有權移轉登記契約書。而所謂「交換」
    係指當事人約定以土地或建物所有權交互交換契約所為之權
    利移轉登記。至建商與地主合建房屋後，彼此間之相互移轉
    土地所有權及建物所有權之登記契約之登記原因為何？因地
    政機關受理登記案件，係依據申請人檢附之登記原因證明文
    件（即公定契約書）而登載，是以建商與地主間究應以「買
    賣」或以「互易（標準用語無此登記原因）」為登記原因，
    而為移轉土地及建物所有權之登記，依契約自由原則，並非
    地政機關得以自行決定等情，有臺中縣太平地政事務所九十
    三年七月七日平地登字第○九三○○○五五○二號函一紙附
    於原審院卷（二）第九七頁可參。
２、本案依當事人間之約定，告訴人丙○○、辛○○二人與辰○○、甲○○二人將渠四人所分別共有之如附表貳編號八、十
    二、十三、二二、五十等五筆土地，以買賣為登記原因，分
    別移轉所有權予具有房屋所有權之陳麗嬰、丁○○及丑○○
    等三人各自單獨所有及告訴人戊○○、己○○分別共有（應
    有部分各二分之一），使該五人得以分別取得房屋所坐落基
    地之單獨所有權或分別共有所有權，並無事證證明有逾越實
    質授權範圍。析言之，因陳麗嬰、丁○○及丑○○等三人及
    告訴人戊○○、己○○二人，並非屬該一之五七地號土地之
    分別共有人，故於八十二年六月二十日，被告代為辦理由原
    一之五七地號土地所分割出之如附表貳所示之五十筆土地之
    共有物合併分割時，依法僅得將該五十筆分別共有土地，直
    接分割予原分別共有人（即告訴人丙○○、辛○○二人及被
    害人辰○○、甲○○二人）單獨所有，並無法選擇以分割共
    有物為登記原因，直接使非屬該土地原分別共有人之陳麗嬰
    、丁○○及丑○○等三人，取得單獨所有權，及直接使告訴
    人戊○○、己○○二人取得分別共有所有權。故被告選擇改
    以買賣為登記原因，將上開告訴人丙○○、辛○○二人及辰
    ○○、甲○○二人所分別共有之如附表貳編號八、十二、十
    三、二二、五十等五筆基地，分別移轉予陳麗嬰、丁○○及
    丑○○等三人與告訴人戊○○、己○○二人，使之單獨取得
    上開土地之單獨所有權與共有所有權，應無逾越當初被告受
    告訴人等委任之範圍（即使分割後之房屋所有權人與基地所
    有權人合一）。
３、承前所述，告訴人戊○○、己○○二人既僅有一棟房屋所有
    權（使用執照名義人為案外人即告訴人戊○○之母林汪金池
    ），則被告自係將房屋基地所有權辦理登記為告訴人戊○○
    、己○○（至於告訴代理人稱應分得二百坪之基地，則係告
    訴人戊○○、己○○與他人間之約定問題，縱所述屬實，亦
    係可否向他人追償之問題，本案既無事證證明於辦理土地分
    割時，告訴人戊○○、己○○曾出示該切結書向被告言明應
    分得二百坪土地，自不能於事後令被告負相關責任），且因
    告訴人辛○○與辰○○並非屬該原一之九地號土地分割後之
    附表壹所示之七筆土地之分別共有人（分別共有人為告訴人
    戊○○、己○○二人），故於八十三年三月二十日，被告並
    無法選擇以共有物分割為登記原因，直接將如附表壹編號一
    、二、四、五、七所示之五筆土地，及如附表壹編號三所示
    之土地，直接分割予非屬該六筆土地之分別共有人之告訴人
    辛○○與辰○○單獨所有。故被告改選擇以買賣為登記原因
    ，將該六筆土地分別歸由告訴人辛○○與辰○○分別取得單
    獨所有權，應無逾越被告當初所受之委任範圍（即使分割後
    之房屋所有權人與基地所有權人合一）。且共有物之分割屬
    共有人就共有物應有部分之互相移轉，實質上亦等同於訂立
    土地買賣契約，而以價金互相抵銷，辛○○本係因買賣關係
    取得土地（詳調偵字卷第九十三頁），告訴人丙○○則係因
    借貸關係取得土地，實際上亦係以借款抵銷取得土地之代價
    ，實質上仍等同於有買賣關係，合建亦屬有償契約，亦係以
    取得土地及取得建物之價金互相抵銷，實質上亦相當於買賣
    契約，從而本案應難認被告有使公務員登載不實之故意。
(七)、綜上等情，被告所為尚不成罪，本案並無積極明確之證據，
    足認被告確有公訴人所指上開犯行。揆諸上開說明意旨，原
    審所為無罪判決，尚無違誤，公訴人上訴意旨執持前詞指摘
    原審判決不當，尚無理由，應予駁回。
據上論結，應依刑事訴訟法第三百六十八條，判決如主文。
本案經檢察官卯○○到庭執行職務。
中　　華　　民　　國　　94　　年　　6　　月　　29 　　日
            刑事第五庭  審判長法  官  袁  從  楨
                              法  官  郭  同  奇
                              法  官  姚  勳  昌
上列正本證明與原本無異。
檢察官得上訴。
如不服本判決應於收受送達後十日內向本院提出上訴書狀，其未
敘述上訴之理由者並得於提起上訴後十日內向本院補提理由書（
均須按他造當事人之人數附繕本）。
                              書記官  洪  麗  華
中　　華　　民　　國　　94　　年　　6　　月　　30　日
                                                      Ａ
~x0g2;
附表壹
┌─────┬──────┬────────────┬─────┬───────────┬──────┐
│編   號   │重測前地號  │重測後地號              │土地所有人│建號                  │建物所有人  │
├──┬──┼──────┼────────────┼─────┼───────────┼──────┤
│壹  │一  │太平市車籠埔│（太平市○○段三九號）  │蕭星      │太平市○○段二二號    │蕭星        │
│    │    │段一之九號  │原所有權人：辛○○      │          │                      │            │
├──┼──┼──────┼────────────┼─────┼───────────┼──────┤
│    │二  │一之三二九號│（太平市○○段四○號）  │余培國    │太平市○○段二三號    │余培國      │
├──┼──┼──────┼────────────┼─────┼───────────┼──────┤
│    │三  │一之三三○號│（太平市○○段四三號）  │辰○○    │                      │            │
├──┼──┼──────┼────────────┼─────┼───────────┼──────┤
│    │四  │一之三三一號│（太平市○○段四五號）  │許秋英1/2 │太平市○○段二五號    │許秋英1/2   │
│    │    │            │原所有權人：辛○○      │林振樹1/2 │                      │林振樹1/2   │
├──┼──┼──────┼────────────┼─────┼───────────┼──────┤
│    │五  │一之三三三號│（太平市○○段四六號）  │辛○○    │太平市○○段二六號    │許志倩      │
├──┼──┼──────┼────────────┼─────┼───────────┼──────┤
│    │六  │一之三三二號│（太平市○○段四八號）  │己○○1/2 │未辦理保存登記        │林將金池    │
│    │    │            │                        │庚○○1/2 │                      │            │
├──┼──┼──────┼────────────┼─────┼───────────┼──────┤
│    │七  │一之三三四號│（太平市○○段五○號）  │辛○○    │太平市○○段二七號    │邱淑榮      │
└──┴──┴──────┴────────────┴─────┴───────────┴──────┘
附表貳
┌─────┬──────┬────────────┬─────┬───────────┬──────┐
│編   號   │重測前地號  │重測後地號              │土地所有人│建號                  │建物所有人  │
├──┬──┼──────┼────────────┼─────┼───────────┼──────┤
│貳  │一  │太平市車籠埔│（太平市○○段一○號）  │辛○○    │空地                  │            │
│    │    │段一之五七號│                        │86/174    │                      │            │
│    │    │            │                        │甲○○    │                      │            │
│    │    │            │                        │59/288    │                      │            │
│    │    │            │                        │丙○○    │                      │            │
│    │    │            │                        │53/288    │                      │            │
│    │    │            │                        │柯秋密    │                      │            │
│    │    │            │                        │5/96      │                      │            │
│    │    │            │                        │白吉霖    │                      │            │
│    │    │            │                        │106/8352  │                      │            │
├──┼──┼──────┼────────────┼─────┼───────────┼──────┤
│    │二  │一之二八○號│（太平市○○段二二號）  │曾吉成    │太平市○○段七號      │曾吉成      │
├──┼──┼──────┼────────────┼─────┼───────────┼──────┤
│    │三  │一之二八一號│（太平市○○段二一號）  │張金蓮    │太平市○○段六號      │張金蓮      │
├──┼──┼──────┼────────────┼─────┼───────────┼──────┤
│    │四  │一之二八二號│（太平市○○段二○號）  │辛○○    │太平市○○段五號      │子○○      │
├──┼──┼──────┼────────────┼─────┼───────────┼──────┤
│    │五  │一之二八三號│（太平市○○段一九號）  │白吉霖    │太平市○○段四號      │白吉霖      │
├──┼──┼──────┼────────────┼─────┼───────────┼──────┤
│    │六  │一之二八四號│（太平市○○段一八號）  │陳寶幼    │太平市○○段三號      │陳寶幼      │
├──┼──┼──────┼────────────┼─────┼───────────┼──────┤
│    │七  │一之二八五號│（太平市○○段一七號）  │陳寶幼    │太平市○○段二號      │陳寶幼      │
├──┼──┼──────┼────────────┼─────┼───────────┼──────┤
│    │八  │一之二八六號│（太平市○○段一六號）  │張錫沂    │太平市○○段五二三號  │張錫沂      │
│    │    │            │原所有權人：陳麗嬰      │          │                      │            │
├──┼──┼──────┼────────────┼─────┼───────────┼──────┤
│    │九  │一之二八七號│（太平市○○段二五號）  │賀春梅    │太平市○○段九號      │賀春梅      │
├──┼──┼──────┼────────────┼─────┼───────────┼──────┤
│    │一○│一之二八八號│（太平市○○段二六號）  │辛○○    │太平市○○段一○號    │許志怡      │
├──┼──┼──────┼────────────┼─────┼───────────┼──────┤
│    │一一│一之二八九號│（太平市○○段二七號）  │辛○○    │太平市○○段一一號    │邱文潛      │
├──┼──┼──────┼────────────┼─────┼───────────┼──────┤
│    │一二│一之二九○號│（太平市○○段二八號）  │吳美華    │太平市○○段一二號    │吳美華      │
│    │    │            │原所有權人：丁○○      │          │                      │            │
├──┼──┼──────┼────────────┼─────┼───────────┼──────┤
│    │一三│一之二九一號│（太平市○○段二九號）  │丁○○    │太平市○○段一三號    │丁○○      │
├──┼──┼──────┼────────────┼─────┼───────────┼──────┤
│    │一四│一之二九二號│（太平市○○段三○號）  │辛○○    │太平市○○段一四號    │邱淑榮      │
├──┼──┼──────┼────────────┼─────┼───────────┼──────┤
│    │一五│一之二九三號│（太平市○○段三一號）  │辛○○    │太平市○○段一五號    │許玉華      │
├──┼──┼──────┼────────────┼─────┼───────────┼──────┤
│    │一六│一之二九四號│（太平市○○段三二號）  │趙鄒秋芳  │太平市○○段一六號    │趙鄒秋芳    │
├──┼──┼──────┼────────────┼─────┼───────────┼──────┤
│    │一七│一之二九五號│（太平市○○段四二號）  │張麗美    │太平市○○段二四號    │張麗美      │
├──┼──┼──────┼────────────┼─────┼───────────┼──────┤
│    │一八│一之二九六號│（太平市○○段四一號）  │余培國    │太平市○○段二三號    │余培國      │
├──┼──┼──────┼────────────┼─────┼───────────┼──────┤
│    │一九│一之二九七號│（太平市○○段三八號）  │蕭星      │太平市○○段二二號    │蕭星        │
├──┼──┼──────┼────────────┼─────┼───────────┼──────┤
│    │二○│一之二九八號│（太平市○○段三七號）  │辛○○    │太平市○○段二一號    │許志倩      │
├──┼──┼──────┼────────────┼─────┼───────────┼──────┤
│    │二一│一之二九九號│（太平市○○段三六號）  │辛○○    │太平市○○段二○號    │許志倩      │
├──┼──┼──────┼────────────┼─────┼───────────┼──────┤
│    │二二│一之三○○號│（太平市○○段三五號）  │李威諮    │太平市○○段一九號    │李威諮      │
├──┼──┼──────┼────────────┼─────┼───────────┼──────┤
│    │二三│一之三○一號│（太平市○○段三四號）  │甲○○    │太平市○○段一八號    │寅○        │
├──┼──┼──────┼────────────┼─────┼───────────┼──────┤
│    │二四│一之三○二號│（太平市○○段三三號）  │丙○○    │太平市○○段一七號    │丙○○      │
├──┼──┼──────┼────────────┼─────┼───────────┼──────┤
│    │二五│一之三○三號│（太平市○○段四四號）  │林振樹1/2 │太平市○○段二五號    │林振樹      │
│    │    │            │                        │許秋英1/2 │                      │            │
├──┼──┼──────┼────────────┼─────┼───────────┼──────┤
│    │二六│一之三○四號│（太平市○○段四七號）  │辛○○    │太平市○○段二六號    │許志倩      │
├──┼──┼──────┼────────────┼─────┼───────────┼──────┤
│    │二七│一之三○六號│（太平市○○段五一號）  │辛○○    │太平市○○段二五號    │邱淑榮      │
├──┼──┼──────┼────────────┼─────┼───────────┼──────┤
│    │二八│一之三○七號│（太平市○○段五二號）  │辛○○    │太平市○○段二八號    │辛○○      │
├──┼──┼──────┼────────────┼─────┼───────────┼──────┤
│    │二九│一之三○八號│（太平市○○段五三號）  │辛○○    │太平市○○段二九號    │辛○○      │
├──┼──┼──────┼────────────┼─────┼───────────┼──────┤
│    │三○│一之三○九號│（太平市○○段五四號）  │丙○○    │太平市○○段三○號    │丙○○      │
├──┼──┼──────┼────────────┼─────┼───────────┼──────┤
│    │三一│一之三一○號│（太平市○○段五五號）  │丙○○    │太平市○○段三一號    │丙○○      │
├──┼──┼──────┼────────────┼─────┼───────────┼──────┤
│    │三二│一之三一一號│（太平市○○段五六號）  │辛○○    │太平市○○段三二號    │黃建行      │
├──┼──┼──────┼────────────┼─────┼───────────┼──────┤
│    │三三│一之三一二號│（太平市○○段五七號）  │辛○○    │太平市○○段三三號    │許玉華      │
├──┼──┼──────┼────────────┼─────┼───────────┼──────┤
│    │三四│一之三一三號│（太平市○○段六七號）  │黃瓊蕊    │太平市○○段四三號    │黃瓊蕊      │
├──┼──┼──────┼────────────┼─────┼───────────┼──────┤
│    │三五│一之三一四號│（太平市○○段六六號）  │丙○○    │太平市○○段四二號    │徐哲雄      │
├──┼──┼──────┼────────────┼─────┼───────────┼──────┤
│    │三六│一之三一五號│（太平市○○段六五號）  │辛○○    │太平市○○段四一號    │呂傳祥      │
├──┼──┼──────┼────────────┼─────┼───────────┼──────┤
│    │三七│一之三一六號│（太平市○○段六四號）  │辛○○    │太平市○○段四○號    │呂傳祥      │
├──┼──┼──────┼────────────┼─────┼───────────┼──────┤
│    │三八│一之三一七號│（太平市○○段六三號）  │張金蓮    │太平市○○段三九號    │張金蓮      │
├──┼──┼──────┼────────────┼─────┼───────────┼──────┤
│    │三九│一之三一八號│（太平市○○段六二號）  │潘美樺    │太平市○○段三八號    │潘美樺      │
├──┼──┼──────┼────────────┼─────┼───────────┼──────┤
│    │四○│一之三一九號│（太平市○○段六一號）  │丙○○    │太平市○○段三七號    │徐哲雄      │
├──┼──┼──────┼────────────┼─────┼───────────┼──────┤
│    │四一│一之三二○號│（太平市○○段六○號）  │石維孝    │太平市○○段三六號    │石維孝      │
├──┼──┼──────┼────────────┼─────┼───────────┼──────┤
│    │四二│一之三二一號│（太平市○○段號五九）  │丙○○    │太平市○○段三五號    │丙○○      │
├──┼──┼──────┼────────────┼─────┼───────────┼──────┤
│    │四三│一之三二二號│（太平市○○段五八號）  │丙○○    │太平市○○段三四號    │丙○○      │
├──┼──┼──────┼────────────┼─────┼───────────┼──────┤
│    │四四│一之三二三號│（太平市○○段六八號）  │辛○○    │太平市○○段四四號    │許志鈞      │
├──┼──┼──────┼────────────┼─────┼───────────┼──────┤
│    │四五│一之三二四號│（太平市○○段六九號）  │辛○○    │太平市○○段四五號    │許志鈞      │
├──┼──┼──────┼────────────┼─────┼───────────┼──────┤
│    │四六│一之三二五號│（太平市○○段七○號）  │辛○○    │太平市○○段四六號    │邱淑榮      │
├──┼──┼──────┼────────────┼─────┼───────────┼──────┤
│    │四七│一之三二六號│（太平市○○段七一號）  │辛○○    │太平市○○段四七號    │許淑美      │
├──┼──┼──────┼────────────┼─────┼───────────┼──────┤
│    │四八│一之三二七號│（太平市○○段二四號）  │辛○○    │通行巷道              │            │
│    │    │            │                        │1/2       │                      │            │
│    │    │            │                        │甲○○    │                      │            │
│    │    │            │                        │10/48     │                      │            │
│    │    │            │                        │丙○○    │                      │            │
│    │    │            │                        │9/48      │                      │            │
│    │    │            │                        │張建洲    │                      │            │
│    │    │            │                        │3/48      │                      │            │
│    │    │            │                        │寅○      │                      │            │
│    │    │            │                        │1/48      │                      │            │
│    │    │            │                        │張錫沂    │                      │            │
│    │    │            │                        │1/48      │                      │            │
│    │    │            │                        │黃瓊蕊    │                      │            │
│    │    │            │                        │1/48      │                      │            │
├──┼──┼──────┼────────────┼─────┼───────────┼──────┤
│    │四九│一之三三五號│（太平市○○段二三號）  │曾定妹    │太平市○○段八號      │曾定妹      │
├──┼──┼──────┼────────────┼─────┼───────────┼──────┤
│    │五○│一之三○五號│（太平市○○段四九號）  │己○○1/2 │未辦理保存登記        │林江金池    │
│    │    │            │                        │庚○○1/2 │                      │            │
└──┴──┴──────┴────────────┴─────┴───────────┴──────┘
~i;
